臺灣高等法院民事判決　　　　　　　　　　　　　　九十三年度上易字第五三七號
　　上　訴　人　祥源營造股份有限公司（即鑫承營造股份有限公司）
　　法定代理人　李明水
　　訴訟代理人　林月雪律師
　　　　　　　　江鶴鵬律師
　　被上訴人　　成功瀝青工業股份有限公司
　　法定代理人　周德興
　　訴訟代理人　藺超群律師
右當事人間請求給付工程款事件，上訴人對於中華民國九十三年四月七日台灣基隆地
方法院九十二年度訴字第五一八號第一審判決提起上訴，本院於九十三年十月十九日
言詞辯論終結，茲判決如左：
    主    文
原判決關於命上訴人給付超過肆拾壹萬捌仟伍佰柒拾伍元部分，及該部分假執行
之宣告，暨訴訟費用之裁判均廢棄。
右開廢棄部分，被上訴人在第一審之訴及其假執行之聲請均駁回。
其餘上訴駁回。
第一、二審訴訟費用由上訴人負擔十分之三，餘由被上訴人負擔。
    事    實
甲、上訴人方面：
一、聲明：
  (一)原判決廢棄。
  (二)右廢棄部分，被上訴人在第一審之訴駁回。
二、陳述：除與原判決記載相同者，茲引用之外，補稱：
  (一)被上訴人一再辯稱已於八十九年十月完工，然而路面仍破損不堪，無法通過業主
    驗收，上訴人要求被上訴人修繕，被上訴人認為已完工，不肯修繕，上訴人認為
    未完工，兩造爭執不下，上訴人唯恐其他工程遲延，遭業主違約罰款，不得已情
    況下，與被上訴人再度協商，被上訴人再度進場施工，上訴人須再給付壹佰肆拾
    萬元，連同前次工程款壹佰萬元合計貳佰肆拾萬元，被上訴人為確保工程款能領
    取，即要求被上訴人發函給業主即平溪鎮公所，上訴人為了工程進行順利，乃依
    其要求於八十九年十一月十七日發函給平溪鄉公所（上證九即原證八原審卷第八
    十二頁），上開函稱：「本工程之瀝青混凝土路面，由成功瀝青工業股份有限公
    司承攬施作，總工程費計新台幣貳佰肆拾萬元整（含稅），施作迄今尚未領取，
    故公司同意該工程驗收合格後，依新採購辦法將上述款項撥付成功瀝青工業股份
    有限公司」，然而平溪鄉公所以八十九年十一月二十八日八九北縣平建字第九五
    二五號函覆稱：「貴公司承包本所平新產業道路改善工程申請將款項撥付成功工
    業股份有限公司案為免日後爭權，所請無法據以辦理，請　查照」（上證十），
    被上訴人認為其工程款未能確保可領取，乃不願進場施工，雙方事後又再度協商
    ，先給付被上訴人八十八年十月之前工程款壹佰萬元，事後進場施工之壹佰肆拾
    萬元工程款須驗收後始給付，雙方於是在九十年一月十五日簽訂合約，上訴人於
    簽約當場給付壹佰萬元支票（詳上證二），壹佰肆拾萬元工程款是指八十九年十
    月以後的工程款，而八十九年十月以後被上訴人即未再進場施工。
  (二)本件工程非承攬人之瑕疵修補，是另一項新工程：
    被上訴人八十九年施工後，自認為完工，但一直無法通過驗收，被上訴人不願再
    施工，兩造事後協調於「九十年一月十五日」訂下承攬契約，前、後兩階段（以
    時間先後為區○○○路段是同一路段）工程合計二百四十萬元，有契約書（詳上
    證一）足憑，契約書第二條亦戴明承作工程「瀝青舖設工程總價二百四十萬元」
    ，由此可知，後階段工程（即八十九年十月以後），並非承攬人（即被上訴人）
    前階段工程（即八十九年十月以前）瑕疵修補，而是另一項新工程，若是前階段
    工程瑕疵，則原為被上訴人之義務，兩造何須另行協商，並訂立契約書，付二百
    四十萬元（原約定一百萬元）。
  (三)被上訴人簽約後，未依約履行：
　  查兩造於九十年一月十五日協商簽訂契約書後，上訴人隨即先給付被上訴人前階
    段工程款一百萬元有支票（詳上證二）足證，詎被上訴人收到支票後，不再施工
    ，上訴人多次電話催促，被上訴人置之不理，上訴人於是在九十年七月二十四日
    以基隆安樂郵局第一一六號存證信函（詳上證三），催促被上訴人儘速施工，並
    於七月三十日前完工，然而被上訴人仍不予理會，上訴人只好另找仟華等公司施
    做工程，被上訴人共給付其他公司工程款九十八萬一千四百二十五元（詳上證四
    ），被上訴人自認在九十年一月十五日簽訂契約書後，即未再施工，由此可知，
    後階段工程被上訴人並未依約履行，被上訴人既未履約，豈能請求工程款。
  (四)台北縣平溪鄉公所九十一年五月十六日之驗收紀錄驗收經過詳載(1)現場路面破損
    多處整修改善後，附改善照片(2)路基級配曾請夯實為主(3)另擇期全案驗收（詳上
    證七），由此可知，路面確實有破損，而上訴人催告被上訴人施工，被上訴人置
    之不理，如前所述，上訴人只好委請仟華等公司施工，在九十二年十月初完工，
    於九十二年十月十七日驗收合格，上訴人因工程逾期違約被罰違約金壹拾玖萬陸
    仟肆佰玖拾元實際結算金額柒佰貳拾伍萬柒仟元，有工程結算驗收證明書（詳上
    證八）可稽。
乙、被上訴人方面：
一、聲明：上訴駁回。
二、陳述：除與原判決記載相同者，茲引用之外，補稱：
  (一)據証人吳山和另案高等法院九十二年一月十七日証稱：「上訴人（指被上訴人）
    第一次舖瀝青是在八十八年十一月舖完，但沒有通過驗收，第二次是八十九年十
    月上訴人再全部加舖一層」，顯足証明有二次施工之事實，且與被上訴人主張時
    間相符。
  (二)上訴人一再主張雙方係於九十年一月十五日訂約，然據上訴人所承認渠八十九年
    十一月十七日鑫營業稅（八十九）字第五九二號函已明載總工程費二百四十萬元
    正，顯見雙方早於八十九年間已議定契約並施作完成，否則茍如上訴人主張被上
    訴人如此不配合施作，上訴人豈可能於被上訴人未施作完成前即發函平溪公所同
    意逕撥付款項予被上訴人？且此函件亦足明証上訴人主張二造於九十年一月間始
　  行協議，九十年一月十五日議定簽約之不實。
  (三)阡華公司進場施作部份：
　　1.依卷附合約明載「雖已舖築完成，惟因施工不良造成嚴重損害」，業已明証被
      上訴人施作完成已事實。
    2.據証人郭文旭於另案到庭結証証稱：「…我們是實作實算，現在只剩全款二十
      幾萬元未領」「本來沒有書面契約，是在做完後領錢之前一天簽的…」問：「
      有無約定如果舖好後大範圍損害須修補，是否須要再算錢？」答：「沒有約定
      ，照正常應該給錢…」由上述証人之陳述明顯可知，阡華公司與被被告之約定
      為實作實算，亦係補定書面契約（且其書面契約偽稱工程總價一百六十萬元正
      ），況依証人所言舖設完成如再發生損害，應另行計價，亦足証被上訴人主張
      完工後之危險負擔應由上訴人負擔，殆無可疑。
  (四)至上訴人主張為一新工程，茍係如此，二造僅須就一百四十萬訂約即可，何須載
    明工程款為二百四十萬元？且上訴並不否認契約之真正，故二者究為不同之工程
    或修補，就本案而言應無影響，至上訴人主張瀝青承包價僅一百餘萬元，益足明
    証該路面完成後之毀損危險由上訴人負擔，蓋誠如上訴人所言，上訴人不可能作
    虧本生意，故如危險本即應由被上訴人負擔，上訴人豈可能以二倍之價格與被訴
    人簽約施作？
  (五)上訴人主張其遭處罰違約金乙節，係因逾期完工所致，惟本件被上訴人並無逾期
    之事實，且該等逾期，與瀝青、施工有無相關，亦未見上訴人舉証以實其說，顯
    非允洽。
    理    由
壹、被上訴人主張：兩造於民國（下同）八十七年間就平新產業道路改善工程之瀝青
    舖設工程部分訂立承攬契約，於契約成立後被上訴人即依約如期進場施工，於八
    十八年十一月間完工，經上訴人採樣送驗合格，有試驗報告可稽。惟因上訴人於
    平新產業道路改善工程中尚有鋼筋混泥土擋土牆、蛇籠擋土牆等他項工程仍在施
    工，時有滿載之砂石車及預拌混凝土車行駛，致使原已完工之路面產生彈性破壞
    ，此從台灣省土木技師工會鑑定報告所載可證，上訴人遂藉此拒不給付工程款新
    台幣（下同）一百六十二萬八千六百四十五元。嗣上訴人為向平溪鄉公所請領工
    程款，遂派員協同公所人員與被上訴人協商達成協議，約定被上訴人再次進場施
    工，而上訴人應給付前後二次工程款合計二百四十萬元。被上訴人復於八十九年
    十月完工，並由公所人員吳山和會同上訴人人員郭榮壁以及被上訴人共同取樣送
    檢驗合格。惟於被上訴人請求上訴人給付工程款時，上訴人請求被上訴人將前開
    約定補訂書面契約，並僅先給付被上訴人一百萬元，餘額待公所驗收完成時始為
    給付。詎工作完成後適逢颱風過境，再度造成路面毀損。承前所述，兩造間所訂
    立之承攬契約標的為八十八年、八十九年二次瀝青混泥土舖設工程，並經被上訴
    人依約完成工作，上訴人自應給付報酬。現上訴人主張被上訴人未依約施工，上
    訴人無給付報酬之責，顯無理由。又系爭九十年一月十五日簽立之書面契約係於
    被上訴人二次施工完成後，要求上訴人付款時所補行簽立，是以九十年一月十五
    日之後，原告並無施作之義務。按工作毀損、滅失之危險，於定作人受領前，由
    承攬人負擔，如定作人受領遲延者，其危險由定作人負擔。又前二條所定之受領
    ，如依工作之性質，無須交付者，以工作完成時視為受領。民法第五百零八條第
    一項、第五百一十條分別定有明文。本件被上訴人所承攬之工作為瀝青混泥土舖
    上訴人於工作完成時即視為上訴人已受領，是其後因颱風所造成路面毀損，其危
    險應由上訴人負擔。是被告抗辯被上訴人於簽約後未進場施作云云，實不足採，
    爰起訴請求上訴人給付工程款一百四十萬元及法定遲延利息等語。
貳、上訴人則以：上訴人於八十七年間承包平溪鄉公所「平新產業道路改善工程」，
    並將其中有關瀝青舖設工程部分以口頭約定方式，以一百萬元交由被上訴人依鄉
    公所所定規範施作，並約定於通過驗收後以現金給付被上訴人。惟因施工中被上
    訴人不聽從工地負責人告知氣候不佳不宜舖設之警語，強行於豪雨下舖設，造成
    施工不良而生日後路面毀損之結果，雖經上訴人函催被上訴人改善仍未獲合格驗
    收，上訴人因此無法向鄉公所領取工程款。因系爭工程鄉公所催促完工甚急，上
    訴人屢次催促被上訴人重新施工未果，經商請訴外人李明水與被上訴人協商，兩
    造遂於九十年一月十五日簽約，約定工程總價二百四十萬元，上訴人並於簽約後
    給付被上訴人一百萬元，餘額則約定待公所驗收完成時始為給付。詎被上訴人領
    得一百萬元後從未依約進場施工，雖經上訴人數次催告均置之不理，上訴人乃另
    委託仟華工程有限公司施工，經全線挖除重築，其成果始由鄉公所辦理驗收結算
    中。被上訴人既未盡依約施工之責，卻假系爭工程已驗收為由請求上訴人給付工
    程款，顯無理由。此外，系爭工程款給付事件，被上訴人前以相同理由起訴，業
    經原法院九十一年度訴字第三八四號及台灣高等法院九十一年度上易字第一一一
    九號判決駁回被上訴人之訴確定。本件既經駁回其事證又無發生新事實，是被上
    訴人就同一訴訟事件重覆起訴，依一事不再理原則，被上訴人之訴應予駁回等語
    置辯。
參、本件被上訴人主張兩造於八十七年間就平新產業道路改善工程之瀝青舖設工程（
    下簡稱系爭工程）部分訂立承攬契約，約定系爭工程承攬價格一百萬元，嗣因系
    爭工程路面發生毀損，無法獲得業主鄉公所驗收合格，兩造經協商結果，遂於九
    十年一月十五日簽訂工程契約，約定工程總價為二百四十萬元，上訴人並於簽約
    時給付被上訴人一百萬元，餘額待業主鄉公所驗收完成後始給付等情，為上訴人
    所不爭執，並有契約書、統一發票、支票等影本在卷可稽，堪信被上訴人此部分
    主張為真實。惟上訴人對於被上訴人其餘主張，則以本件業經被上訴人先前以同
    一理由起訴請求而經駁回確定，被上訴人重複起訴有違一事不再理原則，且系爭
    工程被上訴人並未依約進場施作，乃事後另由上訴人委託之阡華工程有限公司施
    工完成，被上訴人自不得以系爭工程現業經驗收合格而請求給付工程款等語置辯
    。是被上訴人起訴有無違一事不再理原則，被上訴人是否已完成系爭工程，系爭
    工程完成時之危險應於何時移轉，影響被上訴人請求給付系爭工程餘款一百四十
    萬元有無理由，為本件爭點所在。
肆、茲就本件爭點逐一論述如下：
一、被上訴人提起本件訴訟有無違一事不再理原則？
    按既判力之發生係以確定判決之最後事實審言詞辯論終結時，當事人主張或否認
    之法律關係為基礎，即既判力僅及於該言詞辯論終結前所提出或得提出而未提出
    之攻擊防禦方法，而於判決之最後事實審言詞辯論終結後所生之新事實，則為該
    確定判決之既判力所不及，最高法院三十九年台上字第二一四號判例參照。經查
    ，被上訴人先前起訴請求上訴人給付系爭工程款項一百四十萬元部分，雖經本院
    以九十一年度訴字第三八四號判決以系爭工程未完工且給付條件尚未成就為由，
    駁回其訴，復經台灣高等法院以九十一年度上易字第一一一九號判決駁回其訴確
    定在案，此有卷附本院九十一年度訴字第三八四號、台灣高等法院九十一年度上
    易字第一一一九號民事判決在卷足憑，並經原法院依職權調閱上開民事卷宗核閱
    屬實。惟因本件被上訴人是以第二審最後言詞辯論終結（即九十二年五月二十日
    ）後，始發生給付條件成就即「該工程業經平溪鄉公所驗收完畢」之新事實為由
    ，於九十二年十一月二十一日具狀提起本訴，自非為前一確定判決效力所及（最
    高法院二十年上字第二五三七號判決意旨參照）。是被上訴人提起本件訴訟，要
    無違一事不再理原則。
二、被上訴人是否已完成系爭工程？
  (一)本件被上訴人主張系爭工程於八十九年十月間業已完成，而於九十年一月十五日
    方補訂書面契約，被上訴人義務既已履行完畢，故於九十年一月十五日後因颱風
    所造成之路面毀損，被上訴人自無須再進場施作。然為上訴人所否認。
  (二)經查，本件被上訴人主張系爭工程已於八十九年十月間完成之事實，經原法院調
    閱高等法院九十一年度上易字第一一一九號卷附之台北縣平溪鄉公所函覆內容謂
    以：「（主旨）本所訂於本年十一月二日上午十時前往複驗」、「（主旨）原
    訂本年十一月二日前往複驗，因象神颱風來襲交通阻絕無法辦理，現改定於
    年十二月二十九日前往複驗；（說明）本工程經查現場路面損壞多處，排水溝阻
    塞，請於本年十二月二十日前改善完成，以利辦理複驗」、「（說明）原訂八
    十九年十一月二日複驗，因受象神颱風及連續豪雨影響，另定本年一月十五日
    前往現場複驗並請於一月十二日前改善完成」、「（主旨）原訂九十年一月十五
    日前往複驗，因天候影響另定本年二月九日下午一時三十分前往複驗」等情，
    有八九北縣平建字第八三三○號函、八九北縣平建字第一○○○○號函、八九北
    縣平建字第一○六七四號函、九十北縣平建字第○五三四號函在卷可稽。足見系
    爭工程於八十九年十月間應已舖設完成，並報請鄉公所驗收，否則鄉公所豈有指
    出缺失令上訴人改善之理？且上開函件所稱「路面損壞多處，排水溝阻塞」等情
    狀，客觀上應僅屬系爭工作物之瑕疵，與工作之完成係屬兩事，並不影響系爭工
    程整體結構已完成之事實。故被上訴人主張系爭工程已於八十九年十月間完成乙
    情，堪信為真實。
三、系爭工程完成時之危險應於何時移轉？
  (一)被上訴人另主張所承攬之工作為瀝青混泥土舖設，核其性質於舖設完成後，承攬
    工作即已完成而無須交付，則依民法第五百零八條第一項、第五百一十條規定，
    其於工作完成時即視為上訴人已受領，是其後因颱風所造成路面毀損，其危險應
    由上訴人負擔等語。是被上訴人於八十九年十月間完成系爭工程，於送請鄉公所
    進行驗收時，因象神颱風及連續豪雨之影響，致使驗收時間延至九十年二月九日
    方進行複驗，已如前述，則系爭工程因颱風所生之損害究應由何人負責，自應探
    討系爭工程之危險於何時移轉。
  (二)按工作毀損、滅失之危險，於定作人受領前，由承攬人負擔。如定作人受領遲延
    者，其危險由定作人負擔，民法第五百零八條第一項定有明文。依兩造所訂之契
    約書第四條所載「付款方式：付款新台幣壹佰萬元整，餘額待業主正式驗收合格
    後付款。」可徵系爭工程款項之餘款既約定須在經業主正式驗收合格始予付款，
    足見兩造對於系爭工程已約定於經業主正式驗收合格時，始視為交付、受領之合
    意存在，並無民法第五百十條所謂依工作之性質，無須交付者，以工作完成時視
    為受領之情形。否則，如謂完工之日即視為受領之日，又何須進行驗收之程序？
    是被上訴人主張依系爭工程之性質無須交付，於完工時視為業已受領乙節，尚無
    可採。
  (三)又系爭工程既須經業主正式驗收合格始得視為受領，而承攬人在待驗收期間，因
    颱風所造成之損害，依民法第五百零八條前段規定，應由承攬人即被上訴人負擔
    危險責任。則系爭工程於驗收時所發現之瑕疵，不論是否因被上訴人施工不良所
    造成，抑係因颱風災害所造成，被上訴人均應負修補之責任。是被上訴人辯稱颱
    風所生損害應由上訴人負擔危險云云，亦無可採。
四、被上訴人請求上訴人給付工程餘款有無理由？
    本件工程雖已由被上訴人施作完成，然業主平溪鄉公所於九十二年十月十七日始
    完成驗收合格，有上訴人提出之工程結算驗收證明書影本一件在卷可證，並為被
    上訴人所不爭執，則在九十二年十月十七日前之危險自應由被上訴人負擔。又系
    爭工程於被上訴人完工後，不論因被上訴人施工不良之原因，或因颱風災害而造
    成工作品質瑕疵，致業主無法驗收，而被上訴人復不再進場施作，上訴人乃另委
    由訴外人仟華公司及其他零星廠商進場施作，合計支出修補工程費九十八萬一千
    四百二十五元，此有上訴人提出之付款憑證及發票共二十二紙為證（本院卷第二
    三至三四頁），對於上開費用支出之風險，自應由被上訴人承擔。則被上訴人請
    求一百四十萬元之工程款，於扣除九十八萬一千四百二十五元後，其餘款為四十
    一萬八千五百七十五元。
伍、綜上，被上訴人本於承攬契約法律關係，請求上訴人給付一百四十萬元，及自起
    訴狀繕本送達上訴人翌日即九十二年十二月五日起至清償日止，按年息百分之五
    計算之利息，於四十一萬八千五百七十五元及其法定遲延利息範圍內為有理由，
    應予准許。逾此所為請求，為無理由，應予駁回。原審就超過上開應准許部分，
    為上訴人敗訴之判決，並為假執行之宣告，自有未洽，上訴意旨就此部分指摘原
    判決不當，求予廢棄改判，為有理由。至於上開應准許部分，原審判命上訴人給
    付，並為假執行之宣告，核無違誤，上訴意旨，就此部分，仍執陳詞，指摘原判
    決不當，求予廢棄，為無理由，應駁回其上訴。
陸、至兩造其餘之攻擊防禦方法及未經援用之證據，經本院斟酌後，認為均不足以影
    響本判決之結果，自無逐一詳予論駁之必要，併此敘明。
柒、據上論結，本件上訴為一部有理由，一部無理由，依民事訴訟法第四百五十條、
    第四百四十九條第一項、第七十九條，判決如主文。
中　　　華　　　民　　　國　　九十三　　年　　　十一　　　月　　 二     日
                              民事第一庭
                                  審判長法  官  尤  豐  彥
                                        法  官  湯  美  玉
                                        法  官  陳  金  圍
右正本係照原本作成。
不得上訴。
中　　　華　　　民　　　國　　九十三　　年　　　十一　　　月　　 二     日
                                        書記官　章  大  富
